臺灣臺中地方法院刑事判決　　　　　　　　100年度訴字第9號
公　訴　人　臺灣臺中地方法院檢察署檢察官
被　　　告　羅民誠
上列被告因偽造文書等案件，經檢察官提起公訴（99年度偵字第
17368號），被告於本院行準備程序時就被訴犯罪事實為有罪之
陳述，經聽取當事人意見後，經本院裁定由受命法官獨任進行簡
式審判程序，判決如下：
    主    文
羅民誠共同行使偽造私文書，足以生損害於他人，處有期徒刑陸
月，如易科罰金，以新臺幣壹仟元折算壹日。附表所示之物均沒
收。
    犯罪事實
壹、羅民誠明知真實姓名不詳之綽號「建宏」成年男子為詐欺集
    團成員，其所屬詐欺集團之詐騙手法，係利用偽造證件，由
    人頭至銀行開設帳戶後，利用管道覓得被害人，以不實說詞
    指示被害人匯款入其等以偽造證件或人頭設立之帳戶，再由
    集團分子（俗稱車手）持偽造證件臨櫃，或以金融卡提款詐
    騙款項，藉以規避查緝。羅民誠因貪圖「建宏」成年男子允
    諾可抵償其所積欠之新臺幣（下同）4500元之債務利益，乃
    於民國97年5月間加入「建宏」成年男子所屬之詐欺集團，
    竟：
一、共同基於偽造印有「內政部印」公印文之國民身分證、偽造
    特種文書之犯意聯絡，於民國97年5月底，在臺中市○○路
    路上，由羅民誠提供其本人照片交由綽號「建宏」成年男子
    ，嗣「建宏」成年男子所屬詐欺集團成員旋於一星期內不詳
    時、地，以不詳方式，偽造印有「內政部印」公印文之「詹
    學霖」名義之中華民國國民身分證（下稱國民身分證）1張
    ，並將「羅民誠」之照片列印於國民身分證上（無積極證據
    就「內政部印」部分係以偽造之公印加以偽造），足以生損
    害於詹學霖本人、戶政機關核發、管理國民身分證之正確性
    。
二、羅民誠取得上開偽造之「詹學霖」名義之國民身分證後，即
    共同基於行使偽造國民身分證、行使偽造特種文書、行使偽
    造私文書之犯意聯絡，於97年11月5日，由綽號「建宏」成
    年男子帶羅民誠先至臺北市某處不知名刻印行，利用不知情
    之印刻業者偽造「詹學霖」印章1枚後，復至臺北市○○路○
    段124號之華泰商業銀行萬華分行，由羅民誠持上開偽造之
    「詹學霖」之國民身分證及偽刻之印章，冒用「詹學霖」之
    名義填寫華泰商業銀行存款戶約定書、活期儲蓄存款印鑑卡
    ，並在華泰商業銀行存款戶約定書偽造「詹學霖」署押1枚
    、印文1枚及印鑑卡上偽造「詹學霖」之署押1枚、印文2枚
    、開戶作業檢核表上偽造「詹學霖」之印文2枚後，將該等
    開戶申請書、印鑑卡、開戶作業檢核表連同偽造之詹學霖國
    民身分證，交付給不知情之華泰商業銀行萬華分行行員，使
    該行員陷於錯誤而交付帳號為000-0000000000000號之存摺
    、金融卡及密碼予羅民誠，足以生損害於詹學霖本人、華泰
    商業銀行萬華分行核發、管理帳戶之正確性。
三、於97年11月11日下午20時許，與羅民誠有共同詐欺取財犯意
    聯絡之詐欺集團成年成員，撥打電話向鐘美惠佯稱，因前電
    視購物交易時轉帳扣款設定錯誤，誤將一次付清改為分期付
    款，要求鐘美惠至自動櫃員機前操作解除，鐘美惠不疑有他
    ，陷於錯誤，而依其指示，將其在亞太商業銀行草屯分行（
    現合併至元大商業銀行草屯分行）000-00000000000000帳號
    內存款，匯出59萬7029元至前開詹學霖之華泰商業銀行萬華
    分行帳戶內，鍾美惠事後發現有異，始知被騙。
四、案經鍾美惠訴由臺中市警察局第六分局報告臺灣臺中地方法
    院檢察署檢察官偵查起訴。
    理    由
壹、證據能力部分
    查本件被告羅民誠所犯上開各罪，其法定刑俱為死刑、無期
    徒刑、最輕本刑3年以上有期徒刑以外之罪，且非高等法院
    管轄第一審之案件，經本院合議庭裁定由受命法官行準備程
    序時，被告就被訴事實為有罪之陳述後，經告知被告簡式審
    判程序之旨，並聽取被告、檢察官之意見後，裁定進行簡式
    審判程序，依刑事訴訟法第273條之2之規定，簡式審判程序
    之證據調查，不受刑事訴訟法第159條第1項、第161條之2、
    第161條之3、第163條之1及第164條至第170條規定之限制，
    合先敘明。
貳、認定犯罪事實所憑證據及理由：
一、訊據被告羅民誠對於上開犯罪事實於本院審理時均坦承不諱
    ，核與告訴人鍾美惠於警詢中證述被騙情節相符，並有被告
    羅民誠冒用「詹學霖」開戶之華泰商業銀行存款戶約定書影
    本（含偽造之「詹學霖」國民身分證正反面影本）、活期儲
    蓄存款印鑑卡、開戶作業檢核表、交易明細表各1份及告訴
    人鍾美惠元大銀行客戶往來交易明細1份附卷可稽。而被告
    羅民誠冒用「詹學霖」開戶之華泰商業銀行存款戶約定書影
    本（含偽造之「詹學霖」國民身分證正反面影本）、活期儲
    蓄存款印鑑卡上，經警採集上面指紋，送請內政部警政署刑
    事警察局鑑定後，其中可資比對之指紋共5枚，輸入指紋電
    腦比對確認結果，依序與該局檔存被告羅民誠之指紋卡之左
    環指、左中指、左食指、左環指、左中指指紋相符，有該局
    99 年4月12日刑紋字第0990045714號鑑驗書1份在卷可稽，
    是被告羅民誠自白與事實相符。
二、按行為人參與構成要件行為之實施，並不以參與構成犯罪事
    實之全部或始終參與為必要，即使僅參與構成犯罪事實之一
    部分，或僅參與某一階段之行為，亦足以成立共同正犯；故
    共同實施犯罪行為之人，在合同意思範圍以內，各自分擔犯
    罪行為之一部，相互利用他人之行為，以達其犯罪之目的者
    ，即應對於全部所發生之結果，共同負責（最高法院28年上
    字第3110號判例參照）。被告羅民誠明知申領國民身分證須
    向戶政機關為之，竟由被告羅民誠提供自己照片予綽號「建
    宏」成年男子，嗣並持偽造之國民身分證及偽刻之印章供銀
    行行員查審及申辦帳戶，以冒用他人名義提款，被告羅民誠
    顯然知悉其所屬詐騙集團成員在取得被告羅民誠冒名申請之
    金融帳戶後，將用以詐騙被害人匯款，是以被告羅民誠主觀
    上顯有將其他成員所為視為自己所為之故意，且客觀上業已
    參與行使偽造國民身分證、行使偽造私文書及詐欺取財罪部
    分之犯罪構成要件行為，而與該詐騙集團其他成員間存有合
    作、分工之功能性支配關係，依上開判例意旨，被告羅民誠
    自應就上開犯行共負罪責。
三、綜上所述，本件事證明確，被告羅民誠上開犯行洵堪認定，
    應予依法論罪科刑。
參、論罪科刑部分：
一、按國民身分證係由主管機關核發作為本國人士身分證明之用
    ，屬於品行能力相類之證書，係屬刑法第212條之特種文書
    。惟戶籍法第75條業於97年5月28日修正公布，該條第1項、
    第2項規定「意圖供冒用身分使用，而偽造、變造國民身分
    證，足以生損害於公眾或他人者，處5年以下有期徒刑、拘
    役或科或併科新臺幣50萬元以下罰金。行使前項偽造、變造
    之國民身份證亦同。」，該法條係針對國民身分證之偽造、
    變造犯行予以明文規定，相較於刑法第212條係針對所有一
    般特種文書之偽造、變造犯行，乃特別法與普通法關係，則
    戶籍法第75條第1項、第2項規定，與刑法第216條、第212條
    乃法規競合，應擇特別法即戶籍法第75條第1項、第2項適用
    。又被告偽造國民身分證同時偽造「內政部印」，而刑法所
    謂公印，係指公署或公務員職務上所使用之印信而言；又所
    謂公印或公印文，係專指表示公署或公務員資格之印信而言
    ，即俗稱大印與小官章及其印文（最高法院22年上字第1904
    號、69年臺上字第693號判例意旨參照），是國民身分證上
    「內政部印」之印文，核屬刑法第218條第1項所稱之公印文
    甚明。又偽造公印文，刑法第218條既有獨立處罰之規定，
    且較刑法第212條之處罰為重，則於偽造刑法第212條之特種
    文書同時偽造公印文者，即難置刑法第218條處刑較重之罪
    於不問（司法院大法官會議釋字第82號解釋意旨參照）。又
    刑法第218條第1項之偽造公印文罪與戶籍法第75條第1項之
    構成要件並不相同，尚難謂戶籍法第75條第1項係刑法第218
    條第1項之特別法；再者，偽造、變造國民身分證，並不當
    然需要偽造國民身分證上之公印文，是偽造、變造國民身分
    證，自不能當然包括偽造公印文在內；而偽造公印或公印文
    ，刑法第218條第1項既有獨立處罰規定，且較戶籍法第75條
    第1項規定之處罰為重，則於偽造國民身分證同時偽造公印
    或公印文者，即難僅論以戶籍法第75條第1項之罪，而置刑
    法第218條第1項處刑較重之罪於不問。是核：
  (一)被告羅民誠所為，係犯戶籍法第75條第2項、第1項之行使偽
    造國民身分證罪、刑法第216條、第212條之行使偽造特種文
    書罪，同法第216條、第210條之行使偽造私文書罪、同法第
    218條之偽造公印文罪及同法第339條第1項之詐欺取財罪。
  (二)被告與綽號「建宏」成年男子及所屬詐欺集團各成年成員間
    ，就上開罪名，有犯意聯絡及行為分擔，均應論以共同正犯
    。
  (三)本案並未扣得任何偽造「內政部印」印章，參以現今科技發
    達，縱未實際篆刻印章，亦得以電腦製圖列印或其他方式偽
    造印文圖樣，是依卷證資料，並無法證明偽造之「詹學霖」
    國民身分證上「內政部印」確係透過偽刻印章之方式蓋印偽
    造，是不得逕認被告及其所屬詐騙集團成員有何偽造「內政
    部印」印章之行為。
  (四)被告羅民誠利用不知情之印刻業者偽造「詹學霖」印章1枚
    ，成立間接正犯。
  (五)被告羅民誠持偽刻「詹學霖」印章於華泰商業銀行存款戶約
    定書、活期儲蓄存款印鑑卡、開戶作業檢核表上偽造印文及
    偽造「詹學霖」署押，為偽造私文書之部分行為，而其偽造
    國民身分證、特種文書及私文書後復持以行使，該偽造國民
    身分證、特種文書及私文書之低度行為，各為行使之高度行
    為所吸收，均不另論罪。
  (六)被告羅民誠持偽造之「詹學霖」國民身分證，冒名向華泰商
    業銀行萬華分行開立帳戶，並旋將該帳戶之存摺、金融卡及
    密碼交予所屬詐騙集團，供作詐欺集團使用該帳戶以向不特
    定人詐欺取財之用，其係以接續之實質上一行為而行使偽造
    國民身分證及行使偽造私文書，而其行使偽造國民身分證及
    行使偽造私文書之目的，均係基於為取得帳戶供作詐欺集團
    使用該帳戶以向不特定人詐欺取財之用，是其所犯行使偽造
    國民身分證及行使偽造私文書與詐欺取財之犯行，應認評價
    為一行為，較為適當。是被告以一行為同時觸犯行使偽造私
    文書罪、行使偽造特種文書罪、行使偽造國民身分證罪、偽
    造公印文罪、詐欺取財，均為想像競合犯，依刑法第55條規
    定，應從情節較重之行使偽造私文書罪處斷。起訴書認被告
    羅民誠所犯上開各罪，應予分論併罰，容有誤會，併此說明
    。
二、爰審酌被告羅民誠明知綽號「建宏」成年男子等人組成之詐
    欺集團詐取被害人財物，所致被害人損失及危害社會治安重
    大，仍甘為成為詐欺集團成員，共同從事詐欺犯行，持偽造
    國民身分證冒名申請金融帳戶供綽號「建宏」成年男子之詐
    欺集團從事不法使用，間接阻礙警方之查緝，致犯罪之追查
    趨於複雜困難，嚴重危害交易秩序與社會治安，造成之危害
    非輕，並考量被告羅民誠於本案犯罪之分工情形、犯罪坦承
    犯行之犯後態度、對被害人鍾美惠造成之損害，及其犯罪之
    動機、目的及手段等一切情狀，量處如主文所示之刑，並諭
    知易科罰金之折算標準，以示懲儆。
肆、沒收部分：
    按刑罰法令關於沒收之規定，兼採職權沒收主義與義務沒收
    主義。職權沒收，係指法院就屬於被告所有，供犯罪所用、
    預備用或因犯罪所得之物，仍得本於職權斟酌是否宣告沒收
    ，例如刑法第38條第1項第2款、第3款、第3項前段等規定屬
    之。義務沒收，則又可分為絕對義務沒收與相對義務沒收，
    前者指凡法條有：「不問屬於犯人與否，沒收之」之特別規
    定者屬之，法院就此等物品是否宣告沒收，無斟酌餘地，除
    已證明滅失者外，不問屬於犯人與否或有無查扣，均應宣告
    沒收，例如刑法第38條第1項第1款、第2項、第200條、第
    205條、第209條、第219條、第266條第2項、毒品危害防制
    條例第18條第1項前段等規定屬之；後者則係指供犯罪所用
    、預備用或因犯罪所得之物，如屬於被告所有，即應依法沒
    收，例如毒品危害防制條例第19條第1項前段是。又按行為
    人用以詐欺取財之偽造書類，既已交付於被害人收受，則該
    物非屬行為人所有，除偽造書類上偽造之印文、署押，應依
    刑法第219條予以沒收外，依同法第38條第3項之規定，即不
    得再對各該書類諭知沒收（最高法院43年臺上字第747號判
    例要旨參照）。經查，
一、偽造「詹學霖」國民身分證1張，係被告羅民誠所有供犯罪
    所用之物，雖未扣案，惟不能證明業已滅失，應依刑法第38
    條第1項第2款之規定宣告沒收。
二、被告羅民誠持以行使偽造之華泰商業銀行存款戶約定書、活
    期儲蓄印鑑卡、開戶作業檢核表，業經其持以行使交付銀行
    收執，已非屬被告所有之物，非本院應義務沒收之物。惟上
    開華泰商業銀行存款戶約定書、活期儲蓄印鑑卡、開戶作業
    檢核表上偽造之如附表所示之署押及印文，不問屬於犯人與
    否，均應依刑法第219條之規定，宣告沒收之。
三、偽造之「詹學霖」印章1枚，雖未扣案，惟不能證明業已滅
    失，仍應依刑法第219條之規定，宣告沒收，附此說明。
據上論斷，應依刑事訴訟法第299條第1項前段，戶籍法第75條第
2項、第1項，刑法第11條前段、第28條、第216條、第212條、第
210條、第218條第1項、第339條第1項、第55條、第41條第1項前
段、第38條第1項第2款、第219條，刑法施行法第1條之1，判決
如主文。
本案經檢察官周佩瑩到庭執行職務。
中    華    民    國   100    年    4     月    12    日
                  刑事第十庭  法  官  劉正中
以上正本證明與原本無異。
如不服本判決應於收受送達後10日內向本院提出上訴書狀，並應
敘述具體理由；其未敘述上訴理由者，應於上訴期間屆滿後20日
內向本院補提理由書（均須按他造當事人之人數附繕本）「切勿
逕送上級法院」。
                              書記官  黃英寬
中    華    民    國   100    年    4     月    12    日
附錄論罪科刑法條：
戶籍法第75條
意圖供冒用身分使用，而偽造、變造國民身分證，足以生損害於
公眾或他人者，處5年以下有期徒刑、拘役或科或併科新臺幣50
萬元以下罰金。
行使前項偽造、變造之國民身分證者，亦同。
將國民身分證交付他人，以供冒名使用，或冒用身分而使用他人
交付或遺失之國民身分證，足以生損害於公眾或他人者，處3年
以下有期徒刑、拘役或科或併科新臺幣30萬元以下罰金。
中華民國刑法第210條
（偽造變造私文書罪）
偽造、變造私文書，足以生損害於公眾或他人者，處5年以下有
期徒刑。
中華民國刑法第212條
偽造、變造護照、旅券、免許證、特許證及關於品行、能力服務
或其他相類之證書、介紹書，足以生損害於公眾或他人者，處1
年以下有期徒刑、拘役或3百元以下罰金。
中華民國刑法第216條
行使第210條至第215條之文書者，依偽造、變造文書或登載不實
事項或使登載不實事項之規定處斷。
中華民國刑法第218條
偽造公印或公印文者，處5年以下有期徒刑。
盜用公印或公印文足以生損害於公眾或他人者，亦同。
刑法第339條
意圖為自己或第三人不法之所有，以詐術使人將本人或第三人之
物交付者，處5年以下有期徒刑、拘役或科或併科1千元以下罰金
。
以前項方法得財產上不法之利益或使第三人得之者，亦同。
前二項之未遂犯罰之。
附表
┌──┬────────────────────────┐
│編號│  應   沒   收   之   物   品   及   數   量    │
├──┼────────────────────────┤
│ 1  │偽造之「詹學霖」國民身分證壹張（含其上偽造之「內│
│    │政部印」公印文壹枚）（未扣案）                  │
├──┼────────────────────────┤
│ 2  │偽造「詹學霖」之印章壹枚（未扣案）              │
├──┼────────────────────────┤
│ 3  │華泰商業銀行存款戶約定書上偽造之「詹學霖」署押壹│
│    │枚、印文壹枚。                                  │
├──┼────────────────────────┤
│ 4  │華泰商業銀行活期儲蓄存款印鑑卡上偽造之「詹學霖」│
│    │署押壹枚、印文貳枚。                            │
├──┼────────────────────────┤
│ 5  │華泰商業銀行開戶作業檢核表上偽造之「詹學霖」印文│
│    │貳枚。                                          │
└──┴────────────────────────┘